【裁判字號】    90,台上,5301
【裁判日期】    900830
【裁判案由】    偽造文書
【裁判全文】
最高法院刑事判決                                九十年度台上字第五三○一號
    上  訴  人  甲  ○
右上訴人因偽造文書案件，不服台灣高等法院中華民國八十八年六月三十日第二審判
決（八十八年度上訴字第一五八三號，起訴案號：台灣台北地方法院檢察署八十七年
度偵續字第一九五號），提起上訴，本院判決如左：
    主  文
原判決撤銷，發回台灣高等法院。
    理  由
本件原判決認定上訴人甲○與告訴人于國忠原為夫妻，嗣於民國八十年九月二十五日
經法院判決離婚確定，並於八十一年二月十七日辦妥離婚登記。乃上訴人竟意圖偽造
證件供向戶政機關辦理二人之結婚登記之用，而於八十五年九月初，在不詳地點偽造
「于國忠」之印章一枚，蓋用於「八十五年四月十日于國忠與甲○之結婚證書」、「
八十五年四月十日于國忠委任甲○辦理結婚登記之委任書」、「八十五年九月六日于
國忠與甲○之結婚登記申請書」上，並於上開結婚證書及委任書上偽造「于國忠」之
署押各一枚，而偽造該等結婚證書、委任書及結婚登記申請書後，於八十五年九月六
日，持上開偽造之結婚證書、委任書及結婚登記申請書，至台北市信義區戶政事務所
辦理結婚登記而行使之，使該管公務員將該不實之結婚事項登載於其職務上所掌之公
文書即戶籍登記簿內，足以生損害於于國忠，並影響戶政機關對於戶籍管理之正確性
等情，因而撤銷第一審判決，改判仍論處上訴人行使偽造私文書，足以生損害於公眾
及他人罪刑，固非無見。
惟查：(一)原審法院八十六年家上字第二二一號民事判決，係以上訴人與于國忠曾為結
婚之戶籍登記，因依民法第九百八十二條第二項之規定，推定二人間之婚姻關係存在
，乃認上訴人提起確認婚姻關係存在之訴，並無即受確認判決之法律上利益，其起訴
無受法律保護之必要，而為上訴人敗訴之判決（原審卷第六十六頁），並非認定二人
未再結婚，原審援引上開民事判決為主要判決基礎之一，竟謂「足見二人並無再結婚
之事實」云云（原判決第四頁第六行至第十行），已嫌證據理由矛盾。(二)依原判決認
定之事實，上訴人係於八十五年九月間偽造本件結婚證書，於同年月六日持以行使等
情。另依卷內資料，本件結婚證書之證婚人欄有甲○珍之簽署，並蓋有甲○珍之印章
為證婚人（偵字第一七八一六號卷第四頁），但依內政部警政署函送之入出境資料顯
示，甲○珍於八十五年一月十八日出境，迄至同年十一月十日始行返國入境（第一審
卷第六十三頁）。如均無訛，則上訴人偽造本件結婚證書當時，甲○珍既不在國內，
自無能於本件結婚證書上簽署、蓋章為證婚人，則關此部分，是否亦係上訴人所偽造
，與本件有無裁判上之一罪關係，亦有可疑。(三)上訴人主張二人再結婚後，于國忠曾
向其任職之長榮海運公司領取配偶補助費云云。于國忠於原審問：「公司是否有結婚
補助﹖」時，亦答稱：「每年單身都給四萬二千元（新台幣，下同），如有配偶，再
加四萬二千元，我只拿我本人的，另外四萬二千元是他（上訴人）去拿的」等語（原
審卷第五十七頁）。如屬不虛，上訴人之上開主張，即非全然無據。而按配偶補助費
，依常情，係由公司依員工申報之資料而為核發，如于國忠確未與上訴人再結婚，並
據以向長榮海運公司申報，該公司又據何核發其配偶補助費，而得由上訴人自行領取
。實情究何﹖究長榮公司核發于國忠配偶補助費之過程為何﹖是否依據于國忠之申請
而核發﹖如否，究由何人申請﹖原審未進一步予以究明，率以「于國忠稱伊只領取單
身之補助費，至於另一半之補助費，因伊未結婚，伊不敢領取，係上訴人自己以伊名
義領取，上訴人對上情也不否認」云云，認「此部分尚不能作為上訴人有利之證據」
（原判決第四頁倒數第一行至第五頁第二行），而遽行判決，自不足以昭折服。上訴
意旨指摘原判決違法，非無理由，認應發回更審，期臻翔適。
據上論結，應依刑事訴訟法第三百九十七條、第四百零一條，判決如主文。
中      華      民      國     九十     年      八      月     三十     日
                              最高法院刑事第二庭
                                  審判長法官  莊  來  成
                                        法官  謝  俊  雄
                                        法官  蘇  振  堂
                                        法官  吳  昆  仁
                                        法官  陳  世  雄
      右正本證明與原本無異
                                              書  記  官
中      華      民      國     九十     年      九      月      五      日


司法院資訊處製作；財團法人民間司法改革基金會備份。
